【裁判字號】    94,上易,1992
【裁判日期】    950127
【裁判案由】    妨害秘密
【裁判全文】
臺灣高等法院刑事判決                94年度上易字第1992號
上  訴  人  臺灣臺北地方法院檢察署檢察官
被      告  辛○○
選任辯護人  吳玲華律師
            林士祺律師
上列上訴人因被告妨害秘密案件，不服臺灣臺北地方法院93年度
易字第1724號，中華民國94年10月6日第一審判決（起訴案號：
臺灣臺北地方法院檢察署93年度偵字第16726號），提起上訴，
本院判決如下：
    主  文
上訴駁回。
    理  由
一、公訴意旨：
    公訴意旨略以：被告辛○○係中道生物科技有限公司（設臺
    北市中正區○○○路○段五十號十八樓，下稱中道公司）負
    責人，自不詳時日起，在中道公司另一辦公室（即同址十八
    樓之二）之廁所內，以ＣＨＩＶＡＳ  ＲＥＧＡＬ品牌之丁○作偽裝，無故裝設針孔攝影鏡頭，以窺視公司內女性員工
    甲○○、庚○○、己○○、壬○○、王詩絜（起訴書誤載為
    乙○○）、丙○○及戊○○等人如廁之非公開之活動。嗣經
    王詩絜於民國九十二年十二月二十七日下午四時許，在前開
    廁所內如廁時發覺有異，始悉上情，辛○○及王詩絜並於九
    十三年十月十九日分別當庭提出前開丁○及攝影鏡頭各一只
    扣案，因認被告辛○○係涉犯刑法第三百十五條之一第二款
    之妨害秘密罪嫌等語。
二、法律規定及判決例：
    按犯罪事實應依證據認定之，無證據不得認定其犯罪事實。
    又不能證明被告犯罪者，應諭知無罪之判決，刑事訴訟法第
    一百五十四條第二項、第三百零一條第一項分別定有明文。
    復按告訴人之告訴，係以使被告受刑事訴追為目的，是其陳
    述是否與事實相符，仍應調查其他證據以資審認；以被害人
    之陳述為認定犯罪之依據時，必其陳述並無瑕疵，且就其他
    方面調查，又與事實相符，始能認有證據能力，亦有最高法
    院五十二年臺上字第一三００號、六十一年臺上字第三０九
    九號刑事判例可資參照。再按，事實之認定，應憑證據，如
    未能發現相當證據，或證據不足以證明，自不能以推測或擬
    制之方法，為裁判基礎；且認定不利於被告之事實須依積極
    證據，苟積極證據不足為不利於被告事實之認定時，即應為
    有利於被告之認定；另認定犯罪事實所憑之證據，雖不以直
    接證據為限，間接證據亦包括在內，然無論直接證據或間接
    證據，其為訴訟上之證明，須於通常一般之人均不致有所懷
    疑，而得確信其為真實之程度者，始得據之為有罪之認定，
    倘其證明尚未達到此一程度，而有合理之懷疑存在，無從使
    事實審法院得有罪之確信時，即應由法院為諭知被告無罪之
    判決（最高法院四十年臺上字第八六號、三十年上字第八一
    六號、七十六年臺上字第四九八六號判例參照）。
三、起訴論據及被告之供述暨辯解：
    本件公訴人認被告涉犯妨害秘密罪嫌，無非以被告偵查中之
    供述、證人即告訴人甲○○、庚○○、己○○、壬○○、王
    詩絜、丙○○及戊○○之證述、被告所簽立之切結書一紙（
    他字卷第三七頁參照）、九十三年一月二日被告與告訴人壬○○及王詩絜對話之錄音光碟、扣案之丁○及鏡頭各一個資
    為論據。訊據被告固承認其有於中道公司之廁所內放置扣案
    之丁○及鏡頭各一個之事實，惟堅詞否認有何妨害秘密之犯
    行，辯稱：我只是不小心把扣案的丁○與鏡頭放在廁所裡面
    ，但是那是魚眼鏡頭，並非起訴書上所指之針孔鏡頭，單憑
    魚眼鏡頭是沒有辦法窺視的等語。
四、本院之判斷：
  (一)關於九十三年一月二日被告與告訴人壬○○及王詩絜對話之
    錄音光碟是否具有證據能力問題：
    1.按刑事訴訟法上「證據排除原則」，係指將具有證據價值
      或真實之證據因取得程序之違法而予以排除之法則。此一
      法則主要係規範政府違法取證之行為，而我國實務上並非
      對於所有違背法律程序取得之證據均予排除，對於該等證
      據有無證據能力之認定，仍應審酌人權保障及公共利益之
      均衡維護，係採取相對排除說，此亦揭櫫於我國刑事訴訟
      法第一百五十八條之四之立法意旨，惟證據排除法則之適
      用範圍是否亦包含私人非法取得之證據，揆諸上開法理，
      對於私人非法取得之證據，於法律並未明文規定之情形下
      ，不應逕行予以排除，且我國關於私人錄音、錄影之行為
      已有法規規範，即刑法第三百十五條之一與通訊保障及監
      察法第二十九條第三款之規定「監察者為通訊之一方或已
      得通訊之一方事先同意，而非出於不法目的者，不罰」，
      即通訊之一方非出於不法目的之錄音，所取得之證據，即
      無證據排除原則之適用。
    2.經查，本件錄音光碟係告訴人王詩絜與壬○○發現被告在
      辦公室廁所內裝設鏡頭之行為，乃將被告向告訴人王詩絜
      及壬○○等解釋為何放置鏡頭之經過予以錄音，該錄音光
      碟係由通訊之一方即告訴人王詩絜、壬○○所錄製，且其
      目的係為保護自己，以保留被告犯罪行為之證據，亦非不
      法，按之前揭說明，應無證據排除原則之適用，則該錄音
      光碟應具有證據能力。
  (二)被告確有在公司廁所內放置內裝鏡頭之丁○一個之事證：
    查被告確實有於九十二年十二月二十七日，在中道公司辦公
    室之廁所內，放置內裝鏡頭之ＣＨＩＶＡＳ  ＲＥＧＡＬ品
    牌之丁○一個之事實，為被告所是認，且經證人壬○○及王
    詩絜於原審九十四年八月四日審理時證述明確（原審當日審
    判筆錄參照），並有上開丁○及鏡頭各一個扣案可證。
  (三)該丁○內所放置之鏡頭是否確實具有窺視他人非公開活動，
    或將他人非公開活動予以錄音錄影之功能？
    本件之爭點乃在於，被告於該丁○內所放置之鏡頭是否確實
    具有窺視他人非公開活動，或將他人非公開活動予以錄音錄
    影之功能？茲論述如下：
    1.依據證人王詩絜、壬○○、甲○○及陳邱萍之證詞，均僅
      證明該丁○內放置鏡頭一只之事實，然並未能證明該只鏡
      頭是否具有窺視功能，抑或具有錄音、錄影等功能，亦未
      能證明該丁○內放置有其他具有錄音錄影功能之機器設備
      等情，茲分述如下：
      (1)證人王詩絜於原審審理時證稱：我在九十二年七、八月
        間至九十三年一月初在中道公司工作，平常都是使用該
        公司十八號之一的廁所，那間廁所很亂，平常被告就會
        在廁所裡堆放一些書、丁○、衣服等雜物，九十二年十
        二月二十七日下午四時許，我去上廁所，看到馬桶的正
        前方偏左有一個很大的丁○，丁○上有個洞，而且那個
        洞有像電視一樣有反光效應，我確定上面是鏡頭，並且
        被偷拍，所以我立刻把那個反光的地方擋住，趕緊把褲
        子穿上，當我穿好衣服離開後，我馬上去跟壬○○講這
        件事情，我本來想馬上帶壬○○去看那個丁○，但是就
        在我跟壬○○談話的過程中，被告就進去廁所，我等被
        告出來之後，才帶壬○○進去廁所看，就發現丁○上的
        鏡頭已經轉向，由原先面對馬桶方向轉為面對浴缸方向
        ，我們在查看丁○時，有左右移動丁○，並沒有打開，
        也沒有拿起來，感覺得到盒內有重量，但是並沒有注意
        到丁○內有無線路延伸出來等語明確（見原審九十四年
        八月四日審判筆錄參照）。
      (2)證人壬○○亦於原審上開審理期日證稱：九十二年十二
        月二十七日下午，王詩絜上完廁所後，就到實驗室告訴
        我有關她發現廁所好像有針孔的事情，就在我們要到廁
        所查看的時候，被告就進入廁所，等到被告出來的時候
        ，我才進去廁所看丁○，因為被告一直在廁所附近走動
        ，所以我與王詩絜不敢打開丁○，只有左右看看，我看
        到丁○的外觀只有鏡頭，並沒有其他的線路外露等語屬
        實（見同上筆錄）。
      (3)證人甲○○於原審上開審理期日證稱：本件事情發生在
        星期六，當天我沒有上班，到星期一上班的時候，丁○
        已經被移到倉庫裡面去，因為我與庚○○好奇那個丁○
        長什麼樣子，便一起去倉庫看，倉庫那邊堆了許多雜物
        ，光線也不是很明亮，那個丁○打開的時候，我有看到
        黑黑的，但是當時正好有客戶打電話找我，所以我就下
        去辦公了等語明確；而證人庚○○於本院上開審理期日
        證稱：我有到倉庫去看丁○，當時倉庫沒有開燈，所以
        打開丁○時，只有看到裡面黑黑的等語屬實（均參照同
        上筆錄）。
      (4)是由上開證述內容，僅能證明九十二年十二月二十七日
        當天確實有放置一裝設有鏡頭之丁○於廁所內之事實，
        然因證人王詩絜及壬○○於當天均無將丁○打開，亦未
        發現丁○外有何線路延伸，是依其二人之證詞尚未能證
        明該丁○內有無放置攝影機等足以錄音、照相、錄影等
        功能之機器設備；而證人甲○○及庚○○雖於事後曾將
        該只丁○打開，然僅看到丁○內部黑黑的，亦不能確定
        丁○內究竟放置何物；又本件雖有丁○及鏡頭各一個扣
        案可證，然單憑鏡頭一只，實不足以認定該鏡頭有何窺
        視或錄音錄影之功能；故尚無從依據上開證人之證詞及
        扣案之丁○、鏡頭等物，證明該丁○內所放置之鏡頭確
        實具有窺視或錄音、錄影等功能。
    2.再者，被告於證人王詩絜發現廁所內之丁○後，旋即進入
      廁所，並轉動丁○之方向乙節，雖由證人王詩絜及壬○○
      證述明確（同上審判筆錄參照），然此亦不得排除被告當
      時確實有需要使用廁所之可能性，尚不得因其進入廁所之
      時間巧合，即認定被告係經由該鏡頭窺知王詩絜發現丁○
      之事實。至於被告主動向證人王詩絜及壬○○解釋該丁○
      何以放置於廁所內一事，為被告所是認，亦經證人王詩絜
      及壬○○證述明確（均參照同上筆錄），惟查，證人王詩
      絜發現該丁○之後，旋至實驗室告訴證人壬○○，並一同
      前往廁所查看丁○，其時被告有在該廁所外面走動等情，
      經證人王詩絜及壬○○證述屬實，已如前述，是被告極有
      可能因見到證人二人查看丁○，方主動向證人二人解釋放
      置丁○之原因，是尚難以被告主動向證人解釋乙節，遽以
      推認被告係經由該丁○內之鏡頭窺視而得知證人知悉該鏡
      頭之情。
    3.關於被告與告訴人王詩絜、壬○○等於九十三年一月二日
      對話之錄音光碟，經原審於九十四年九月二十二日審理時
      當庭勘驗之，而該對話之內容，主要係被告向告訴人等解
      釋丁○係誤放於廁所內云云，有原審當日審判筆錄可參，
      則由上開對話之內容，亦不足以認定被告有為本件妨害祕
      密之犯行。另外，就被告所簽立之切結書一紙部分，自其
      記載之內容以觀，係提及將來於公司之會談桌及合理處所
      設置隱藏及可移動之監視器等語，與本件尚無直接之關連
      性，無從作為對被告不利之認定。
    4.上開證人之證述及扣案之證物均不足以證明被告放置於廁
      所內之鏡頭，足以窺視告訴人等於廁所內非公開之活動，
      更遑論該只鏡頭具有將該等非公開活動予以錄音錄影之功
      能，準此，被告之行為與刑法上妨害秘密之構成要件尚有
      未合。
五、維持原判決及駁回上訴之理由：
    綜上所述，本件並無積極證據足證被告放置於廁所內之鏡頭
    有何窺視或錄音錄影之功能，此外，復查無其他積極證據足
    證被告有何妨害秘密之犯行，揆諸前開說明，既不能證明被
    告犯罪，原審為被告無罪之諭知，經核尚無違誤。檢察官循
    告訴人請求上訴，無非以被告既承認有將針孔鏡頭放丁○內
    ，而告訴人甲○○聽過被告說某員工喜著性感內褲及如廁未
    洗手，可見被告確曾偷窺。扣案針孔鏡頭有拍攝功能，宜取
    上面的主機比對云云。惟查：
  (一)檢察官就被告犯罪事實，應負舉證責任，並指出證明之方法
    ，乃刑事訴訟法第一百六十一條第一項所定有明文。而被告
    並無自證無罪之責任。查檢察官並未提出所謂「上面的主機
    」來比對，亦未提出扣案鏡頭有拍攝功能之證明，僅空泛指
    稱被告既承認有將針孔鏡頭放丁○內，而告訴人甲○○聽過
    被告說某員工喜著性感內褲及如廁未洗手，可見被告確曾偷
    窺云云，顯然未盡其實質舉證之責。參諸告訴人王詩絜、壬○○皆證稱九十二年十二月二十七日其等發現扣案丁○時，
    並未將丁○打開加以確認扣案鏡頭有無拍攝功能，告訴人甲○○亦自承「丁○不是我打開的，他們一打開丁○我有看到
    黑黑的，但是究竟是什麼東西我沒有看到」等語。而告訴人
    庚○○雖證稱有打開丁○，然亦稱因倉庫沒有開燈暗暗的，
    只看到丁○裡黑黑的，其亦未仔細看裡面有何物品，且亦未
    發現該丁○有連接任何線路等語（見九十四年八月四日筆錄
    ），均見告訴人等亦不能提出證據證明扣案針孔鏡頭具有拍
    攝功能及被告有竊錄之事實。檢察官未積極證明被告有何犯
    罪事實，率依告訴人片面指訴，即推論被告有起訴書所載之
    犯罪事實，顯係以推測或擬制之方法，為起訴基礎，依上開
    刑事訴訟法規定暨最高法院刑事判例意旨，其上訴自屬無據
    。
  (二)又按檢察官依刑法第三百十五條之一第二款之規定起訴被告
    ，無非認為被告有無故以錄音、照相、錄影或電磁紀錄竊錄
    他人非公開之活動、言論或談話之行為云云。惟查犯罪除須
    行為人主觀上有犯罪故意外，客觀上其行為亦須該當於法條
    規定之不法構成要件，始足構成犯罪。故就本案客觀構成要
    件而言，被告須有以「錄影」方式「竊錄」告訴人等非公開
    活動之行為，始得以本罪相繩。而依刑法上開條文觀之，既
    明文「錄影」、「竊錄」，解釋上扣案丁○內之鏡頭勢必具
    有拍攝、錄影之功能，被告始有可能以錄影方式竊錄告訴人
    等非公開活動之行為。惟查檢察官並未證明扣案丁○內之鏡
    頭有拍攝功能，亦未提出所謂「上面的主機」來比對，則其
    如何證明被告有以「錄影」方式「竊錄」告訴人等非公開活
    動之行為？且觀原審當庭勘驗告訴人與被告之對話錄音光碟
    資料，告訴人之一明白稱「…我們也不知道你有沒有拍啊…
    」（參原審九十四年九月二十二日筆錄第三頁）、「那我們
    現在也不能確定說有拍還是沒有拍」（參同上筆錄第四頁）
    ，另一告訴人則稱「但我們現在也不能保證說你到底有沒有
    接線啊？」等語（參同上筆錄第七頁），申言之，告訴人均
    不知被告是否確有「竊錄」之行為，則檢察官在無積極證據
    足資證明被告確有以錄影方式「竊錄」之行為下，即遽爾起
    訴被告，顯係以推測或擬制之方法為基礎，其上訴猶執前詞
    ，自不足採。
  (三)末按刑法第三百十五條之一第二款並未處罰未遂犯，既無證
    據證明扣案丁○內之鏡頭有拍攝之功能，檢察官又未能證明
    被告有著手「竊錄」告訴人等非公開之活動，且提出被告竊
    錄所得「錄音、照相、錄影或電磁紀錄」之結果，依罪刑法
    定原則，自難以該罪相繩。原判決認被告並無檢察官起訴之
    犯罪事實，諭知被告無罪，其判決自屬妥適，檢察官仍執前
    詞上訴，為無理由，應予駁回。
六、適用法律：
據上論斷，應依刑事訴訟法第368條，判決如主文。
本案經檢察官鄭龍照到庭執行職務。
中    華    民    國    95    年    1    月    27    日
                    刑事第十八庭審判長法  官  溫耀源
                                      法  官  周政達
                                      法  官  邱同印
以上正本證明與原本無異。
不得上訴。
                                      書記官  莊昭樹
中    華    民    國    95    年    1     月    27    日


司法院資訊處製作；財團法人民間司法改革基金會備份。
